臺灣高等法院臺中分院刑事判決　　　100年度交上訴字第529號
上　訴　人
即　被　告　林育如
選任辯護人　黃文崇律師
上列上訴人因業務過失致死案件，不服臺灣臺中地方法院99年度
交訴字第171號中華民國99年11月10日第一審判決（起訴案號：
臺灣臺中地方法院檢察署99年度偵字第4683號），提起上訴，本
院判決如下：
    主  文
原判決關於林育如部分撤銷。
林育如從事業務之人，因業務上之過失致人於死，處有期徒刑肆
月，如易科罰金，以新臺幣壹仟元折算壹日。
    事  實
一、緣中華工程公司受交通部臺灣區國道新建工程局第二區工程
    處之委託，在臺中市○○區○○路、太原路等路段施作工程
    名稱為「臺中生活圈二號線東段、四號線北段與平面延伸段
    」之工程。中華工程公司又將上開工程中之排水箱涵工程發
    包給義力營造有限公司（起訴書誤為益利營造有限公司，下
    稱義力營造公司）施作，並將該公司僱用之員工尼弟錯（泰
    國籍，所犯業務過失致死罪部分，業經原審判刑確定）外調
    予義力營造公司指揮調度。於民國九十八年十一月六日下午
    ，義力營造公司在臺中市北屯區○○○○路以東之軍福路路
    段欲進行排水箱涵工程之施作，遂於當日下午三時許，進行
    封閉上開軍福路之雙向車道中之由西往東方向之車道（下稱
    Ａ車道，軍福路由東往西方向之車道則未封閉，下稱Ｂ車道
    ，故軍福路當時由雙向車道改成僅剩單向車道），預計封閉
    時間到當天下午六時許止。封閉方式則是在封閉之Ａ車道入
    口處放置「車輛慢行」字樣之警告標誌及三角錐。此外，義
    力營造公司之助理工程師李世煌並指示尼弟錯身著反光背心
    ，手持交通指揮棒站在封閉之Ａ車道入口處指揮交通，若有
    沿軍福路由松竹路往軍和街方向行駛之車輛，於駛近Ａ車道
    時，應指揮引導該車輛右轉軍福十八路往軍功路方向行駛或
    迴轉，如有從軍福十八路之車輛，則應指揮該車輛左轉行駛
    ，以避免車輛誤闖上開已封閉之Ａ車道。迄同日下午某時許
    ，受雇於臺中市○○區○○路二二六之四號比薩店之林育如
    （其工作內容包括以機車外送比薩給客戶之業務，為從事駕
    駛業務之人），騎乘比薩店所提供之車牌號碼五五二－ＢＧ
    Ｅ號重型機車，載送比薩到臺中市○○區○○路七七七號之
    客戶家後，沿臺中市○○路由松竹路往軍和街方向行駛，欲
    返回位在臺中市○○區○○路之比薩店，於行經軍福十八路
    與軍福路路口時，因未見現場有人指揮交通，且因軍福路Ａ
    車道入口設置「車輛慢行」之警告標誌及三角錐等阻礙物，
    乃於同日十七時十九分許，借道行駛未繪製車道線且無分向
    設施之Ｂ車道行駛，林育如原應注意汽車行駛時，駕駛人應
    注意車前狀況，並隨時採取必要之安全措施，且當時天候晴
    、雖已近夜間但有照明、柏油路面乾燥、無缺陷，一旁雖有
    工程進行，然視距良好，並無不能注意之情事，竟疏未注意
    ，而貿然駛入，適有鄒興邦明知酒後駕車易肇事致生危險，
    且飲酒後吐氣時酒精成分達每公升0.25毫克以上者，不得駕
    車，到達每公升0.55毫克以上者，駕車則有危害公共安全之
    虞，竟仍於不詳時、地，服用酒類後，已達不能安全駕駛程
    度，仍於酒後騎乘車牌號碼ＰＶＴ－五八六號重型機車，亦
    疏未注意車前狀況，而沿上開Ｂ車道由東往西方向行駛，林
    育如駛入Ｂ車道數公尺後，隨即在臺中市○○區○○路一一
    三０號前，與鄒興邦所騎乘之機車發生對撞，雙方均人車倒
    地，林育如當場失去意識而昏迷（受有腦震盪伴有意識喪失
    、頸部扭傷及拉傷之傷害），鄒興邦則受有顱內出血之傷害
    。嗣經路人報案後，鄒興邦經送財團法人佛教慈濟綜合醫院
    臺中分院（下稱慈濟醫院臺中分院）救治，延至九十八年十
    一月十八日十三時五十一分許，仍因上述車禍傷害引致中樞
    衰竭而不治死亡。又鄒興邦於九十八年十一月六日十七時四
    十四分許送醫急救時，經抽血進行檢驗，測得其血液中之酒
    精濃度為259mg/dl，換算呼氣酒精濃度為1.295MG/L。
二、案經臺灣臺中地方法院檢察署檢察官據報相驗後，自動檢舉
    偵查起訴。
    理  由
壹、證據能力：
一、按被告以外之人（包括證人、鑑定人、告訴人、被害人及共
    同被告等）於審判外之陳述雖不符刑事訴訟法第一百五十九
    條之一至之四等四條之規定，而經當事人於審判程序同意作
    為證據，法院審酌該言詞陳述或書面陳述作成時之情況，認
    為適當者，亦得為證據；當事人、代理人或辯護人於法院調
    查證據時，知有刑事訴訟法第一百五十九條第一項不得為證
    據之情形，而未於言詞辯論終結前聲明異議者，視為有前項
    之同意，同法第一百五十九條之五定有明文。立法意旨在於
    傳聞證據未經當事人之反對詰問予以核實，原則上先予排除
    。惟若當事人已放棄反對詰問權，於審判程序中表明同意該
    等傳聞證據可作為證據；或於言詞辯論終結前未聲明異議，
    基於尊重當事人對傳聞證據之處分權，及證據資料愈豐富，
    愈有助於真實發見之理念，且強化言詞辯論主義，使訴訟程
    序得以順暢進行，上開傳聞證據亦均具有證據能力。查本件
    以下引用之被告以外之人於審判外之言詞或書面陳述，檢察
    官、被告及辯護人於本院準備程序及審理時，並未就有何於
    刑事訴訟法第一百五十九條第一項不得為證據之情形於本院
    言詞辯論終結前聲明異議，且以下引用之被告以外之人於審
    判外之言詞或書面陳述，亦經本院於審理期日逐一提示、朗
    讀，並告以要旨，本院復審酌相關筆錄之製成，文書卷證資
    料之取得，並無證據顯示有何違背程序規定情事，依據上述
    之說明，均應具有證據能力。
二、次按「法院或檢察官得囑託醫院、學校或其他相當之機關、
    團體為鑑定，或審查他人之鑑定，並準用第二百零三條至第
    二百零六條之一之規定。」、「鑑定之經過及其結果，應命
    鑑定人以言詞或書面報告。」，亦分別為刑事訴訟法第二百
    零八條第一項前段、第二百零六條第一項定明定。是經法院
    囑託相當之機關為鑑定後，經鑑定人以書面報告其鑑定之結
    果者，即屬同法第一百五十九條第一項所謂之「法律有規定
    者」，不受該條項規定「不得作為證據」之限制。查本件經
    本院委託臺中市車輛行車事故鑑定委員會及臺灣省車輛行車
    事故覆議鑑定委員會所為之鑑定意見書，均屬刑事訴訟法第
    二百零六條之鑑定機關就鑑定之經過及結果所為之書面報告
    ，係刑事訴訟法第一百五十九條第一項之除外規定，依法具
    有證據能力。
貳、實體方面：
一、訊據被告林育如固不否認其於本案車禍當時受雇於臺中市○
    ○區○○路二二六之四號之比薩店，負責以機車外送比薩給
    客戶，為從事駕駛業務之人；又車禍發生當日下午，騎乘比
    薩店所提供之車牌號碼五五二－ＢＧＥ號重型機車，載送比
    薩至客戶家後，沿臺中市○○路由松竹路往軍和街方向行駛
    ，欲返回工作之比薩店而行經軍福十八路口時，因未見現場
    有人指揮交通，且因軍福路Ａ車道入口設置「車輛慢行」之
    警告標誌及三角錐等阻礙物，乃於同日十七時十九分許，駛
    入Ｂ車道，隨即與被害人鄒興邦騎乘之車牌號碼ＰＶＴ－五
    八六號重型機車發生對撞等情，然矢口否認有何業務過失之
    犯行，辯稱：當時到達路口時不知該如何走，也沒有人在現
    場指揮，復又不熟悉該處路段，見前方有人沿Ｂ車道行駛，
    就跟著過去云云，辯護人則以：現場僅有車輛慢行之之標誌
    ，以國人駕駛習慣，都會從對向車道駛入，且到場處理之員
    警亦曾於原審證稱確有人沿對向車道駛入通行，被告駛入對
    向車道，應無過失，再被害人當時飲用酒類過量，行駛於對
    向快車道而與被告發生車禍，被告並無過失等語資為置辯。
二、經查：
（一）中華工程公司受交通部臺灣區國道新建工程局第二區工程
      處之委託，在臺中市○○區○○路、太原路等路段施作工
      程名稱為「臺中生活圈二號線東段、四號線北段與平面延
      伸段」之工程，中華工程公司又將上開工程中之排水箱涵
      工程發包給義力營造公司施作，並將該公司僱用之員工尼
      弟錯外調予義力營造公司指揮調度，於九十八年十一月六
      日下午，義力營造公司在臺中市北屯區○○○○路以東之
      軍福路路段欲進行排水箱涵工程之施作，遂於當日下午三
      時許，進行封閉上開軍福路之雙向車道中之由西往東方向
      之Ａ車道，軍福路由東往西方向之Ｂ車道則未封閉，預計
      封閉時間到當天下午六時許止，封閉方式則是在封閉之Ａ
      車道入口處放置「車輛慢行」字樣之警告標誌及三角錐，
      尼弟錯並身著反光背心手持交通指揮棒站在封閉之Ａ車道
      入口處指揮交通等情，分據證人即中華工程公司該區段主
      辦林孟良、現場工程師廖宏松、義力營造公司現場工程師
      李世煌、義力營造公司工程人員劉益利、員警彭國泰、中
      華工程公司員工林明坤、尼弟錯等於原審審理中具結明確
      （見原審卷第一一七至一二四、一四０至一四八頁），並
      有挖掘道路許可書、現場照片、現場道路簡圖（見相字卷
      第二八至四十頁）等附卷可稽，且有證人廖宏松、李世煌
      當庭繪製之現場簡圖在卷足憑（見原審卷第一二九至一三
      ０頁）。
（二）九十八年十一月六日十七時許，被告林育如騎乘比薩店所
      提供之車牌號碼五五二－ＢＧＥ號重型機車，載送比薩到
      客戶家後，沿臺中市○○路由松竹路往軍和街方向行駛，
      欲返回位在臺中市○○區○○路之比薩店，於行經軍福十
      八路與軍福路路口時，因未見現場有人指揮交通，且因軍
      福路Ａ車道入口設置「車輛慢行」之警告標誌及三角錐等
      阻礙物，乃於同日十七時十九分許，借道行駛未繪製車道
      線且無分向設施之Ｂ車道行駛，隨即在臺中市○○區○○
      路一一三０號前，與酒後騎乘車牌號碼ＰＶＴ－五八六號
      重型機車，沿Ｂ車道由東往西方向行駛之鄒興邦發生對撞
      ，雙方均人車倒地，被告林育如當場失去意識而昏迷（受
      有腦震盪伴有意識喪失、頸部扭傷及拉傷之傷害），被害
      人鄒興邦則受有顱內出血之傷害，經送慈濟醫院臺中分院
      救治後，延至九十八年十一月十八日十三時五十一分許，
      仍因上述車禍傷害引致中樞衰竭而不治死亡，另被害人鄒
      興邦於九十八年十一月六日十七時四十四分許送醫急救時
      ，經抽血進行檢驗，測得其血液中之酒精濃度為259mg/dl
      ，換算呼氣酒精濃度為1.295MG/L等節，除經被告林育如
      供認在卷外，並有道路交通事故現場圖、道路交通事故調
      查報告表(一)、(二)、道路交通事故當事人酒精測定紀錄表（
      含慈濟醫院臺中分院檢驗科藥物濃度檢驗報告）、現場及
      車損照片共二十一張、現場道路圖、證號查詢機車駕駛人
      、車號查詢－基本資料詳細畫面等附卷可據（見相驗卷第
      十四至十六、二四、二九至四十、四二至四三頁頁）。而
      被害人鄒興邦確因本件交通事故受有顱內出血之傷害，經
      送慈濟醫院臺中分院救治後，延至九十八年十一月十八日
      十三時五十一分許，仍因上述車禍傷害引致中樞衰竭而不
      治死亡，有慈濟醫院臺中分院死亡通知單一紙（見相驗卷
      第四四頁），另被害人確因本件交通事故所致上開傷害而
      不治死亡，亦經臺灣臺中地方法院檢察署檢察官督同檢驗
      員相驗屬實，製有勘驗筆錄、相驗屍體證明書、檢驗報告
      書等在卷可參（見相驗卷第四六、五一、六十至六四頁）
      。
（三）被告林育如雖否認其有過失，並以前詞置辯，然按汽車行
      駛時，駕駛人應注意車前狀況，並隨時採取必要之安全措
      施，道路交通安全規則第九十四條第三項定有明文。被告
      林育如考領有重型機車駕駛執照，有上開證號查詢機車駕
      駛人資料可憑，對上開規則應知之甚詳，其騎乘重型機車
      當應注意上述道路交通安全規定。又被告林育如自承因軍
      福路Ａ車道入口設置「車輛慢行」之警告標誌及三角錐等
      阻礙物，見前方有人沿Ｂ車道行駛，乃隨之駛入Ｂ車道行
      駛，按車禍事故所在之軍福路，因工程施工而封閉Ａ車道
      ，已如前述，又Ａ車道與Ｂ車道間僅以紐澤西護欄區隔，
      並無明顯劃分，亦有現場照片可佐，另Ｂ車道部分，並未
      設置禁止進入之標誌，亦未繪製車道線且無分向設施，並
      有卷附道路交通事故調查報告表(一)可查，則被告林育如為
      求借道行駛而駛入Ｂ車道，固難認有逆向行駛之交通違規
      情事，然被告林育如亦曾供承伊於車禍前曾行駛Ｂ車道，
      回來時亦要行駛Ｂ車道等語（見本院卷第三十四頁反面）
      ，換言之，被告林育如深知Ｂ車道原係供對向（由東往西
      方向）來車使用，則其欲借道行駛（由西往東），對於對
      向來車自應投以更大之注意方是，惟其於本院詢以車禍前
      駛入Ｂ車道有無看到對向來車時，竟答稱沒有印象等語（
      見本院卷第三五頁），顯然被告林育如於車禍事故前，僅
      注意跟隨前車，而疏於注意車前狀況，未能及時注意對向
      有無來車，應可認定。又於本件車禍事故當時，天候晴、
      雖已近夜間但有照明、柏油路面乾燥、無缺陷，一旁雖有
      工程進行，然視距良好，並無不能注意之情事，此有卷附
      道路交通事故調查報告表(一)可稽，詎被告林育如竟疏未注
      意對向來車動態，小心通過，致與被害人所騎乘之重型機
      車發生對撞，並致被害人受傷死亡，被告林育如就本件交
      通事故之發生，確有應注意、能注意而未注意之過失，甚
      為明確。且本件經本院依職權送臺中市車輛行車事故鑑定
      委員會鑑定，認被告林育如駕駛重型機車行經施工路段，
      進入對向車道行駛時，未注意對向來車狀況，為肇事主因
      ，再送臺灣省車輛行車事故覆議鑑定委員會，該會亦認被
      告林育如駕駛重型機車，行經施工路段，進入對向車道借
      道行駛時，未充分注意對向來車動態，小心通過，為肇事
      主因，此有上開委員會一百年五月三十一日、同年八月二
      日分別出具之鑑定意見書在卷可考（見本院卷第三八至四
      一、五五頁）。而被害人鄒興邦確因本件交通事故死亡，
      已見前述，被告林育如之過失駕駛行為與被害人之死亡結
      果間，具有相當因果關係，亦足認定。至被害人鄒興邦酒
      精濃度過量駕駛重型機車，行經施工路段，未減速慢行，
      且未注意車前狀況，亦為本件肇事原因，可認其亦與有過
      失，然查被告之過失與告訴人之過失併合而為危害發生之
      原因時，仍不得阻其過失責任（最高法院二十三年上字第
      五二二三號判例意旨可資參照），是被告林育如不因被害
      人鄒興邦之過失而阻卻其過失責任。綜此，本件事證已臻
      明確，被告林育如犯行洵堪認定，應予依法論科。
三、查被告林育如於本件車禍事故當時，受僱於比薩店工作，其
    工作內容包括以機車外送比薩給客戶之業務，此經被告自承
    在卷，為從事駕駛業務之人，是核其所為，係犯刑法第二百
    七十六條第二項之業務過失致死罪。至卷附臺中市○○○○
    ○道路交通事故肇事人自首情形紀錄表（見相驗卷第二六頁
    ），雖認被告林育如於肇事後，在處理人員前往醫院處理時
    ，有當場承認為肇事人等情，惟依被告林育如當日之道路交
    通事故處理談話紀錄表之筆錄所示（見相驗卷第十七頁），
    其當時係意識不清，無法接受訊問，與上開自首情形紀錄表
    所載之情形不符，故本院認尚不合自首減刑之規定，附此敘
    明。
四、原審判決以被告林育如前開業務過失致人於死之犯行，事證
    明確，予以論罪科刑，固非無見。惟查：本件車禍事故發生
    時之Ｂ車道與封閉施工之Ａ車道間，並無明顯區隔，僅以紐
    澤西護欄劃分，有現場照片可佐，且Ｂ車道部分，並未設置
    禁止進入之標誌，亦未繪製車道線且無分向設施，亦有卷附
    道路交通事故調查報告表(一)可查，則被告林育如為求借道行
    駛而駛入Ｂ車道，難認有逆向行駛之交通違規情事，且本件
    經本院依職權送臺中市車輛行車事故鑑定委員會及臺灣省車
    輛行車事故覆議鑑定委員會先後鑑定，亦未曾審認被告有駛
    入來車道，逆向行駛之違規，原審疏未查證，逕認本件車禍
    事故發生之軍福路為劃有分向限制線之道路，被告逆向駛入
    僅能單向行駛之Ｂ車道，因而肇事云云，容非允洽。被告林
    育如上訴意旨否認其有過失犯行云云，雖為無理由，然原審
    判決既有上揭瑕疵存在，自應由本院就關於被告林育如部分
    予以撤銷改判。爰審酌被告林育如並無不良素行，車禍事故
    發生當時仍在大學就學中，因疏未注意車前狀況，以致肇事
    之過失情節，被害人酒後騎乘機車，行經施工路段，未減速
    慢行，且未注意車前狀況，亦與有過失，暨被告林育如犯後
    未能坦認有過失，且尚未與被害人之家屬達成和解之犯罪後
    態度等一切情狀，量處如主文第二項所示之刑，並諭知易科
    罰金之折算標準，以示懲儆。
據上論結，應依刑事訴訟法第三百六十九條第一項前段、第三百
六十四條、第二百九十九條第一項前段，刑法第二百七十六條第
二項、第四十一條第一項前段，刑法施行法第一條之一，判決如
主文。
本案經檢察官徐松奎到庭執行職務。
中    華    民    國   100    年    9     月    7     日
            刑事第七庭    審判長法  官  林  榮  龍
                                法  官  黃  仁  松
                                法  官  王  義  閔
上列正本證明與原本無異。
如不服本判決應於收受送達後十日內向本院提出上訴書狀，其未
敘述上訴理由者，並得於提起上訴後十日內向本院補提理由書 (
均須按他造當事人之人數附繕本)「切勿逕送上級法院」。
                                書記官  王  麗  珍
中    華    民    國   100    年    9     月    8     日